【裁判字號】    99,訴,36
【裁判日期】    990622
【裁判案由】    誣告等
【裁判全文】
臺灣桃園地方法院刑事判決                99年度訴字第36號
公  訴  人  臺灣桃園地方法院檢察署檢察官
被      告  乙○○
選任辯護人  謝清傑律師
被      告  甲○○
選任辯護人  莊守禮律師
上列被告因誣告等案件，經檢察官提起公訴（98年度偵字第5028
號），本院判決如下：
    主  文
乙○○意圖他人受刑事處分，向該管公務員誣告，處有期徒刑陸
月，減為有期徒刑參月。
甲○○無罪。
    事  實
一、乙○○明知丙○○（原名：梁莊秀芬、莊秀芬，兩人原為配
    偶，於民國94年6 月2 日離婚）並未冒用其名義，於89年6
    月10日參加以楊嬌英為會首之合會，亦未於同年9 月間及90
    年7 月間某日，在該合會之標單上偽造「乙○○」署押，表
    示其為乙○○本人欲標取合會金，分別持向楊嬌英以行使而
    先後標得二會，竟意圖使丙○○受刑事處分，於92年12月11
    日某時許，基於誣告之犯意，在某不詳處，書寫內容虛捏：
    「為被告涉嫌偽造文書等案件，依法提出告訴事：... 92年
    7 月2 日告訴人忽然接獲一封名為楊嬌英之女士之人委託律
    師發來之律師函，文中指稱告訴人參加其為會首之互助會..
    . 乃要求告訴人須清償新臺幣〈下同〉367,500 元... 告訴
    人於感到錯愕之餘，只得委請律師回函表明並不認識楊女士
    ，亦從未參加過其為會首之任何互助會... 並請楊嬌英女士
    提出相關資料以與告訴人共同釐清相關事宜... 不料楊女士
    未與告訴人共同查明是否有人冒用告訴人之名義，即逕向臺
    灣南投地方法院提出支付命令... 該事件乃因而進入訴訟程
    序... 92年11月28日，該事件於臺灣南投地方法院埔里簡易
    庭開庭進行審理，楊女士出庭陳述表示其所指稱之合會，實
    係告訴人之妻以告訴人名義參加的... ，並提出一紙支票表
    示係告訴人簽發而支付其會款者。告訴人於確定本所懷疑之
    事實獲得印證後，乃驚覺被告早在先前即利用告訴人簽發支
    票支付相關營業所須給付之貨款時，騙取告訴人於未予詳查
    之下簽發了該紙支票。而被告這種冒用告訴人名義跟會，再
    瞞著告訴人，同時騙得告訴人簽發支票去給付合會會款，最
    後標得會金後拂袖他去，將債務留給告訴人的這種作法...
    乃決定對被告提出本案之告訴... 綜上所陳，被告確有偽造
    文書之犯行，為此乃狀請鈞署鑒核... 」之告訴狀，旋於92
    年12月22日以前開狀紙向該管公務員即臺灣桃園地方法院檢
    察署檢察官誣指丙○○涉犯偽造文書罪，上開案件雖經該署
    檢察官以94年度偵字第21055 號對丙○○提起公訴，惟嗣經
    本院審理結果，以96年度訴緝字第195 號刑事判決丙○○無
    罪確定，始悉上情。
二、案經丙○○訴由臺灣桃園地方法院檢察署檢察官偵查起訴。
    理  由
壹、程序部分：
一、按被告以外之人於審判外之言詞或書面陳述，除法律有規定
    者外，不得作為證據。被告以外之人於審判外向法官所為之
    陳述，得為證據。刑事訴訟法第159 條第1 項、第159 條之
    1 第1 項分別定有明文。經查證人丙○○於臺灣南投地方法
    院92年度埔簡字第155 號民事案件審理中結證所為陳述、證
    人楊嬌英、陳金興、陳李桂花、金延春、梁詔然於本院96年
    度訴緝字第195 號刑事案件審理中結證所為陳述，均為被告
    以外之人於本件審判外向法官所為之陳述，揆諸前揭規定，
    自均有證據能力。
二、公訴人所提出之本院96年度訴緝字第195 號刑事判決，為公
    文書，並非供述證據，自無傳聞法則之適用，而有證據能力
    。又公訴人所提出其餘經本院據以認定事實之各項公務員職
    務上所製作之文書證據，亦無顯有不可信情況之情形，依刑
    事訴訟法第159 條之4 第1 款之規定，亦應認有證據能力。
三、又本件公訴人所提出其餘經本院據以認定事實之所有證據方
    法（包含被告及證人之證述與文書證據、物證等證據方法）
    ，並無證據證明係公務員違背法定程序所取得，併予敘明。
四、又按，被告以外之人於審判中所為之陳述，與先前之陳述內
    容相左或不一致時，如非以先前之陳述作為認定犯罪事實存
    否之證據，即無贅餘說明其有無證據能力之必要；該不合傳
    聞例外之先前陳述，雖不得作為犯罪成立與否之實體證據，
    按之刑事訴訟法第166 條之1 第2 項、第3 項第6 款、第16
    6 條之2 第1 項、第2 項等規定，尚非不得以其先前所為「
    自我矛盾之陳述」，用來彈劾（爭執、否定）該證人在審判
    中供述證據之證明力。且依上開容許以陳述人先前不一致之
    陳述作為彈劾證據之法理，非不得以之作為彈劾證據，用來
    爭執被告、證人、鑑定人陳述之證明力。此種僅止於用來爭
    執證明力之彈劾證據，即無嚴格證明法則之適用（最高法院
    96年度台上字第7337號、96年度台上字第4363號、94年度台
    上字第6881號裁判要旨參照）。本件證人丙○○前於臺灣桃
    園地方法院檢察署93年度偵字第2517號（下稱偵字2517卷）
    、本院96年度訴緝字第195 號（下稱訴緝卷）案件中，係以
    該案被告身分所為陳述（見偵字2517卷第53頁、訴緝卷第19
    至20頁、第141 至142 頁），欠缺具結擔保其憑信性；又證
    人楊嬌英於臺灣南投地方法院92年度埔簡字第155 號民事案
    件中（下稱民事卷），係以該案原告身分所為陳述（見民事
    卷第36頁、第59頁），亦欠缺具結擔保其憑信性；惟揆諸前
    揭說明，均非不得用以作為彈劾（爭執、否定）該2 名證人
    供述證據證明力之證據，先予敘明。
貳、實體部分
一、被告乙○○有罪部分：
  (一)訊據被告乙○○固不否認於上開事實欄所載時地，向臺灣桃
    園地方法院檢察署檢察官對丙○○提起告訴，且前開案件於
    該署檢察官起訴後，經本院以96年度訴緝字第195 號刑事判
    決丙○○無罪確定在案等情，惟矢口否認有何誣告犯行，辯
    稱：告訴人丙○○係渠之前妻，約於95年間經法院判決離婚
    ，渠係楊嬌英在臺灣南投地方法院92年度埔簡字第155 號事
    件，起訴請求渠繳交互助會之合會會款，始知告訴人丙○○
    於89年6 月份以渠名義參加楊嬌英為會首所起之互助會，渠
    並未授權丙○○參加楊嬌英所起之互助會，會款也都是丙○○所繳，渠並未繳交任何會款；民事卷第48至49頁所示之支
    票，係告訴人丙○○說要支付予客戶之貨款，並非要交予楊
    嬌英之會款，且該支票係告訴人丙○○自已寫好拿給楊嬌英
    的，並非渠所開立；渠長期住在南投山上種茶，亦不知道有
    標會的事情，渠還給陳金興、陳李桂花的錢是用支票償還，
    不是用合會的錢，楊嬌英亦未拿過任何合會金給渠；臺灣桃
    園地方法院檢察署98年度偵字第5028號卷（下稱偵字5028卷
    ）第46頁的便條紙（同本院訴緝卷第145 頁）確實是渠所寫
    的，但是當時是告訴人丙○○稱有一個朋友有參加合會，要
    渠幫忙計算利息，跟本件合會無關等語。辯護意旨則以：被
    告乙○○並未參加楊嬌英於89年6 月10日所召集的合會，係
    因上開民事事件收到陳傳中律師函、臺灣南投地方法院所發
    之支付命令始知有合會之事，被告乙○○主觀上認為告訴人
    丙○○冒用渠名義，而渠絕對無誣告之故意。本件證人楊嬌
    英與丙○○之證述前後矛盾不一，顯然不足以作為認定被告
    乙○○有罪之證據，至於被告乙○○筆記及52,500元支票之
    事，亦無從認為被告乙○○知悉有合會之事；又誣告罪之成
    立，以告訴人所訴被訴人之事實必須完全出於虛構為要件，
    若係出於誤會或懷疑有此事實而為申告，所告又非全然無因
    ，惟因缺乏積極證據證明其所訴事實為真實，致被訴人不受
    受追訴處罰，而在積極方面尚無證據證明被告確係故意虛構
    者，仍不能以誣告罪論處。且誣告罪之成立以意圖他人受有
    刑事或懲戒處分，而為虛偽之告訴、告發、報告者為要件，
    所謂虛偽係指，明知無此事實故意捏造而言，若告訴人誤認
    有此事實或以為有此嫌疑，自不得指為虛偽，即難以誣告罪
    相繩（最高法院44年台上字第892 號、43年台上字第251 號
    、46年台上字第927 號、40年台上字第88號判例意旨參照）
    。本件被告乙○○從不知有楊嬌英之合會存在，遽受楊嬌英
    之請求給付會款，且楊嬌英主張給付每期會款、領走標得合
    會金者皆為告訴人丙○○，所有證據均指向丙○○冒被告乙○○之名義參加楊嬌英之合會，被告乙○○所提出之偽造文
    書告訴，係有相當事證或懷疑而非出於虛構等語，資為辯護
    。
  (二)經查：
    1.本件被告乙○○92年12月11日，書寫其上記載丙○○涉嫌
      偽造文書之如事實欄一所載內容之犯行之刑事告訴狀，且
      於92年12月22日以上開告訴狀向臺灣桃園地方法院檢察署
      檢察官對丙○○提出告訴，經本院審理結果，以96年度訴
      緝字第195 號刑事判決丙○○無罪確定，以及被告乙○○
      與告訴人原為夫妻，至94年6 月2 日離婚乙情，為被告乙○○所不爭執，復有刑事告訴狀及96年度訴緝字第195 號
      刑事判決書附卷可稽（見臺灣桃園地方法院檢察署93年度
      發查字第62號卷《下稱發查卷》第1 至23頁），並有告訴
      人之戶籍謄本在卷可憑（見臺灣桃園地方法院檢察署97年
      度他字第2568號卷《下稱他字2568卷》第24頁），是此部
      分事實，自堪信為真實。
    2.被告乙○○與告訴人於其婚姻關係存續中，自被告乙○○
      自70幾年至南投開發茶園就有負債，債權人有陳金興、綽
      號「阿水」、甲○○等人，家中開銷及利息、負債均係被
      告乙○○與告訴人一同負責，業據證人即被告乙○○與告
      訴人之子梁詔然結證屬實（見本院訴緝卷第140 至141 頁
      ）。又以被告乙○○名義參加會首楊嬌英89年6 月10日所
      召集每會20,000元採外標制合會之二會，分別於89年9 月
      份以6,000 元、於90年7 月份以6,500 元由被告乙○○名
      義標得，第1 次得標時並由楊嬌英將合會金以現金方式送
      至被告乙○○家，當時被告乙○○與告訴人都在場，他們
      點一點錢後，就說要還錢給親戚，第2 次得標之合會金，
      楊嬌英則用匯款方式匯入告訴人設於玉山銀行之帳戶乙節
      ，復據證人楊嬌英結證在卷（見本院訴緝卷第125 頁），
      核與證人丙○○證述之內容相符（見偵字5028卷第6 頁、
      本院卷第31頁），而被告乙○○與告訴人標取該2 次合會
      金係為償還積欠陳金興、陳李桂英夫婦之債務，被告乙○○與告訴人第1 次得標之合會金，於收取現金後，係先存
      入銀行，再還給陳金興夫婦，第2 次標得之合會金係由楊
      嬌英匯到告訴人銀行帳戶，再匯至被告乙○○於南投仁愛
      鄉農會所申設之帳戶等情，亦據證人丙○○結證在卷（見
      偵字5028卷第6 頁、本院卷第30頁背面、第43頁背面），
      復有告訴人提出其於玉山銀行楊梅分行所申設之帳號0000
      000000000 號帳戶之分戶交易明細表影本在卷（見偵字50
      28卷第16頁、第20頁）；且證人丙○○上開證稱標得合會
      金係用償還對陳金興、陳李桂花之債務乙節，亦與證人陳
      李桂花證述：當時是乙○○到我家跟我說，他說要去開山
      沒有錢不夠錢所以跟我借二百五十萬元，我聽到就借他了
      ；錢是被告及乙○○二人陸續拿來還的等語（見本院訴緝
      卷第122 頁），以及與證人陳金興證稱：被告與告訴人共
      同向我及李桂花借款250 萬元，從89年還是90年就已經開
      始還本金了，那時有一次就還100 萬元等語（見本院訴緝
      卷第119 至122 頁）之情節相符合，是以，被告乙○○與
      告訴人以被告乙○○名義參加楊嬌英上開合會所標得2 次
      合會金，係用以清償積欠陳金興、陳李桂花之債務，而楊
      嬌英以現金交付第1 次得標金額時，被告乙○○不但與告
      訴人均在場，且亦參與清點金額之事實，均堪認定。
    3.偵字5028卷第46頁（即本院訴緝卷第145 頁）之筆記本影
      本係被告乙○○所書立，為被告乙○○所不爭執（見本院
      卷第59頁），上開筆記本係被告乙○○於第2 次標得合會
      金前為計算本件合會2 個會之利息所書寫，業據證人丙○○結證在卷（見本院卷第32頁），且上開筆記本上所記載
      之歷次得標次數、金額，除有兩筆記載金額分別為6,500
      元、5,700 元與告訴人所提出之該合會單（見偵字5028卷
      第44頁）記載之6,200 元、5,200 元金額不同外，其次數
      與金額均相同，堪信上開被告乙○○所書立之筆記本係於
      第2 次標得合會金前為計算本件合會2 個會之利息所書寫
      ，則被告乙○○就參加楊嬌英上開合會2 會之情，應係知
      悉，是以，被告乙○○就告訴人以渠名義參加楊嬌英上開
      合會2 會，縱無事前明示授權之意思表示存在，亦難謂無
      於事後為默示授權同意參加之意思表示存在。再佐以民事
      卷第48至49頁所示之支票係以被告乙○○名義所開立，且
      被告乙○○亦在其筆記本上註記「2/15鄧太太52,5 00.」
      、「2/10鄧52,500. 」、「2/15鄧太太52,500. 」（見偵
      字5028卷第40至42頁），亦據被告乙○○供述在卷（見本
      院卷第53頁、第53頁背面、第59頁），而上開筆記本所載
      之「鄧太太」係指楊嬌英乙節，亦據證人丙○○結證屬實
      （見本院卷第32頁背面），且金額復與被告應繳納之上開
      2 個死會會款之數目相同（即標金利息各為6,000 元、6,
      500 元，每會會款20,000元，合計52,500元），則被告乙○○所開立上開支票係為支付告訴人以渠名義參加楊嬌英
      上開合會2 會之會款，洵堪認定。是以，被告乙○○既以
      支票支付上開會款且經其記載於個人筆記之中，顯見被告
      乙○○就告訴人以渠名義參加楊嬌英上開合會2 會，已然
      知悉。
    4.至被告乙○○辯稱上開支票係給付貨款，非其所開立，上
      開筆記本所載鄧太太不知為何人云云，經查，上開合會第
      1 次標得之合會金，既已由楊嬌英以現金方式，於被告乙○○楊梅住處交付予被告乙○○及丙○○，按諸常情，被
      告乙○○豈有不問該筆鉅額款項係何來源，又豈有不知前
      來送款之人即為會首之理，況且上開支票之應記載事項雖
      為告訴人所填載，但既蓋用被告乙○○之印章，復據被告
      乙○○在渠筆記本上記載開立金額及開立予何人，被告乙○○即無不知該支票係用以支付會款之理，渠辯稱係支付
      貨款，亦未見渠舉證有何與鄧太太間有本件合會以外之貨
      物交易往來之事實，所辯顯為卸責之詞，而無可採。至辯
      護意旨指所有證據指向告訴人冒名標會，而將債務留予被
      告乙○○乙節，經查，上開2 次標得會款分別以現金、匯
      款方式存入或匯入告訴人於玉山銀行所申設之上開帳戶，
      並有部分匯款至被告乙○○於南投仁愛鄉農會所設帳戶內
      ，而用以清償積欠陳金興、陳李桂花等對外債務，而被告
      乙○○就本件參加楊嬌英所起合會2 會之事，亦係知情乙
      節，已如前述，並有告訴人之上開銀行帳戶之分戶交易明
      細表在卷，辯護意旨所辯亦難採信。
    5.綜上，被告乙○○就告訴人以渠名義參加楊嬌英上開合會
      2 會，並經其明示或默示同意授權而參加該合會之事實，
      洵堪認定，被告乙○○既知告訴人以其名義參加上開合會
      ，且二人係共同負責經營家庭經濟之費用，被告又將標得
      之合會金用以支付積欠他人之借款，則告訴人縱有以其名
      義標得會款，亦無偽造文書可言甚明。被告明知告訴人未
      有何偽造文書之行為，仍於上開事實欄之時地，具狀誣告
      告訴人，渠涉有上開事實欄之誣告犯行，至為灼然。本件
      事證明確，被告乙○○之犯行堪以認定，應依法論科。
  (三)核被告乙○○所為，係犯刑法第169 條第1 項之誣告罪。爰
    審酌被告乙○○因與告訴人間婚姻生有破綻，竟利用刑事訴
    訟程序誣指告訴人涉有偽造文書罪嫌，冀以虛構之事實使告
    訴人受刑事處分，虛耗司法資源，並使告訴人無端歷經偵查
    、審判程序之磨難，對告訴人名譽及精神所生之損害非輕，
    兼衡其犯罪之動機、目的、智識程度，及犯後飾卸狡辯，態
    度不佳等一切情狀，量處如主文所示之刑。查被告乙○○犯
    罪時間係在96年4 月24日之前，合於減刑要件，爰依中華民
    國96年罪犯減刑條例第2 條第1 項第3 款，第7 條規定，減
    其宣告刑二分之一。
二、被告甲○○無罪部分：
  (一)本件公訴意旨及檢察官於本院審理時所補充之犯罪事實意旨
    略以：被告甲○○係乙○○胞妹，明知其以經乙○○同意為
    由，向楊嬌英表示以乙○○名義，參加上開楊嬌英召集之互
    助會。詎被告甲○○明知上開事實，竟基於偽證之犯意，於
    本院96年度訴緝字第195 號案件審理中，供前具結，就與案
    情有重要關係之乙○○有無參加合會一事，虛偽陳述，證以
    不知，所稱「證以不知」係指被告甲○○於93年3 月2 日上
    午9 時51分許，於臺灣桃園地方法院檢察署93年度2517號乙○○告訴丙○○偽造文書案件，於偵訊前以證人身分具結，
    對於檢察官訊問是否知道乙○○有跟楊嬌英的互助會時，答
    我不知道（見同卷第70頁背面至71頁）。又於96年12月19日
    上午10時40分許，在臺灣桃園地方法院96年度訴緝字第195
    號乙○○告訴丙○○偽造文書案件審理庭訊時，於審理前以
    證人身分具結，仍對案情有重要關係之事項虛偽證稱：我沒
    有跟楊嬌英說我哥哥要參加二會、我是看到會單才知道（乙○○有參加楊嬌英的會）、那是他們的事情我不知道，而且
    我住家離他們家那邊遠，我不可能為了每次標會就騎一個小
    時去他們家等語。」（見臺灣桃園地方法院檢察署97年度他
    字第2568號卷《下稱他字2568卷》第97頁背面至98頁），因
    認被告甲○○涉犯刑法第168 條偽證罪嫌。
  (二)按犯罪事實應依證據認定之，無證據不得認定犯罪事實；不
    能證明被告犯罪者，應諭知無罪之判決，刑事訴訟法第154
    條第2 項、第301 條第1 項分別定有明文。次按，刑事訴訟
    法上所謂認定犯罪事實之證據，係指足以認定被告確有犯罪
    行為之積極證據而言，該項證據自須適合於被告犯罪事實之
    認定，始得採為斷罪資料。認定不利於被告之事實，須依積
    極證據，苟積極證據不足為不利於被告事實之認定時，即應
    為有利於被告之認定，更不必有何有利之證據。認定犯罪事
    實所憑之證據，雖不以直接證據為限，間接證據亦包括在內
    ；然而無論直接或間接證據，其為訴訟上之證明，須於通常
    一般之人均不致有所懷疑，而得確信其為真實之程度者，始
    得據為有罪之認定，倘其證明尚未達到此一程度，而有合理
    之懷疑存在時，事實審法院復已就其心證上理由予以闡述，
    敘明其如何無從為有罪之確信，因而為無罪之判決，尚不得
    任意指為違法。最高法院著有29年上字第3105號、30年上字
    第816 號、40年臺上字第86號、76年臺上字第4986號判例可
    資參照。
  (三)公訴人認被告甲○○涉犯偽證罪嫌，係以告發人丙○○之指
    訴、證人楊嬌英之證述及被告甲○○於93年3 月2 日上午9
    時51分許，於臺灣桃園地方法院檢察署93年度2517號檢察官
    訊問時之陳述及渠於96年12月19日上午10時40分許本院96年
    度訴緝字第195 號案件之證述等資為論據。
  (四)訊據被告甲○○堅決否認有何偽證犯行，辯稱：渠確實有跟
    告發人丙○○講說楊嬌英要起一個合會，但渠沒有跟楊嬌英
    說渠大哥乙○○要跟會，渠係拿到會單才知道會單上有乙○○名字，渠均是據實陳述，並非偽證等語。辯護意旨則以：
    被告甲○○所述均為其個人親身見聞之事實，且被告甲○○
    於96年12月19日審理時供前具結，就與案情有重要關係之乙○○有無參加合會一事，渠供述之內容，並未見「不知」之
    記載，告訴人與證人楊嬌英證稱本件合會有規定同一人有二
    會以上時，不得於合會尚進行一半前即投標第二會，其二人
    所述與卷附會單內容不符，被告甲○○以其夫金延春名義參
    加本件合會亦無與被告乙○○於第2 會換標之情事，證人楊
    嬌英於上開民事卷、偵字2517卷及偵字5028卷內所為由無換
    標乙節之陳述，先後不一；且楊嬌英就有無與被告乙○○確
    認是否要參加合會乙節，在偵字2517卷及臺灣桃園地方法院
    檢察署94年度偵字第21055 號卷（下稱偵字21055 卷）內之
    陳述亦不相符，告發人丙○○所術換標情節亦與被告甲○○
    之存款紀錄不符，其二人所述皆無足採，請為被告甲○○無
    罪之判決等語，資為辯護。
  (五)經查：
    1.按偽證罪之成立，以虛偽陳述之證人已於供前或供後具結
      為其成立要件之一，刑法第168 條規定極明。查本件公訴
      人所指被告甲○○於93年3 月2 日上午9 時51分許，於臺
      灣桃園地方法院檢察署93年度偵字第2517號檢察官訊問時
      之陳述，檢察官並未命甲○○於供前或供後具結，有前開
      筆錄附卷足憑，是以此部分不論被告甲○○證述之內容是
      否屬實，均無以偽證罪相繩之餘地。
    2.查證人丙○○固於本院證稱：「甲○○、梁秀霞和楊嬌英
      很熟，之前都有跟過楊嬌英的會，後來甲○○說楊嬌英叫
      他來問我們是否要跟會，我說要問乙○○，我有問乙○○
      ，我本來說要跟一會，但是乙○○說我們的負擔很多，要
      還債，一定要跟兩會。」、「甲○○幾乎每個禮拜到我們
      家好幾次，我有跟甲○○說乙○○說要跟兩會，那時都是
      透過甲○○跟楊嬌英說，我沒有直接跟楊嬌英講這件事情
      ，我跟甲○○說要跟兩會時，乙○○人在山上，但是後來
      我有將甲○○拿來的會單拿給乙○○看。」（見本院卷第
      30頁背面），惟證人丙○○前於上開臺灣南投地方法院92
      年度埔簡字第155 號（下稱民事案件）結證稱：「會首是
      原告（註：即楊嬌英），被告透過他妹妹甲○○跟原告說
      要跟2 會，因原告有跟他阿姨李桂花借250 萬元，跟2 個
      會是要還借款及茶葉週轉的資金。甲○○問我要不要跟會
      ，我跟她說要問被告乙○○，甲○○到我家問乙○○要不
      要跟原告楊嬌英的會，乙○○回答說要跟2 會，當時我在
      場... 」（見民事卷第80至81頁），而丙○○於臺灣桃園
      地方法院檢察署93年度偵字第2517號案件（下稱偵字2517
      號案件）以被告身分接受檢察官訊問時則稱：「（問：是
      否於89年6 月間以告訴人名義參加楊嬌英的互助會？）答
      ：沒有，是透過甲○○的引見，因為甲○○原先有跟楊嬌
      英的互助會，甲○○問我要不要跟會，我說要問告訴人我
      無法作主，而甲○○有問過乙○○後，就由甲○○向楊嬌
      英表示要跟會... 」（見偵字2517卷第53頁），於同案審
      理中則稱：「當時參加這個合會是乙○○的妹妹甲○○、
      梁秀霞及楊嬌英來找我問我是否要參加這個合會... 」、
      「因為我與會首不是很熟，都是透過乙○○的妹妹甲○○
      去跟會首楊嬌英說，會首來找過我之後我有用電話與乙○○聯絡過，乙○○說要參加二會才有辦法還人家錢，後來
      是甲○○去跟楊嬌英說要以「乙○○」的名義參加合會，
      當時我沒有跟楊嬌英說，因為這件事情我都交給甲○○去
      處理。」（見本院訴緝卷第19至20頁），證人丙○○上開
      證述，就本件乙○○要參加楊嬌英之合會，是被告甲○○
      向乙○○詢問是否參加，亦或丙○○以電話詢問乙○○是
      否參加，證人前後之證述已有不同，是以證人丙○○證詞
      中有關乙○○係經由被告甲○○向楊嬌英說要跟2 會乙節
      ，尚難採信。
    3.又查，證人楊嬌英固於臺灣桃園地方法院檢察署98年度偵
      字第5028號案件檢察官訊問時陳稱：「當初是甲○○說哥
      哥要來2 會... 」、「是甲○○說他哥哥要跟2 會我才登
      記，不是丙○○來說的，我跟丙○○當時也不熟... 」（
      見偵字5028卷第50頁），且於本院96年度訴緝字第195 號
      案件審理中證稱：「當時是乙○○的妹妹跟我說乙○○要
      跟會的，當時他妹妹就有說要跟二會。」惟查，楊嬌英於
      上開民事案件言詞辯論時，以原告身分陳稱：「會確實是
      被告乙○○本人參加的」、「被告乙○○的妹妹甲○○告
      訴我乙○○要跟2 會，89年間在我家告訴我，我不記得當
      時有誰在場，甲○○他說他哥住中部，他代表他哥哥...
      」（見民事卷第36頁、第59頁），又楊嬌英於偵字2517卷
      檢察官訊問時固亦證稱「乙○○是透過甲○○介紹入會，
      而甲○○也有參加互助會，是以老公金延春的名義入會，
      而梁秀霞是以自己名義參加我另一個互助會，而是甲○○
      跟我說乙○○要參加互助會，因為甲○○、梁秀霞十幾年
      來都跟我的互助會，我相信她們所以我沒有跟乙○○確認
      他是否有參加互助會... 」（見偵字2517卷第54頁），然
      又於偵字21055 卷檢察官訊問時陳稱：「... 我之後有向
      告訴人詢問是否確定參加合會，告訴人稱：那就參加兩會
      。」（見偵字21055 卷第15頁），證人楊嬌英上開證述，
      就本件乙○○要參加楊嬌英之合會，是被告甲○○向楊嬌
      英說乙○○要參加2 會，亦或乙○○本人參加，已前後有
      所不符，復對於嗣後是否向乙○○確認參加2 會，其供述
      亦前後矛盾，是以證人楊嬌英證詞中有關乙○○係經由被
      告甲○○向楊嬌英說要跟2 會乙節，尚難採信。
    4.從而，經本院調查證據結果，認為被告甲○○於上揭具結
      後所為證述內容，並無證據足以證明係故為虛偽陳述之行
      為，揆諸上開最高法院判例意旨，即難謂被告以何該當於
      刑法第168條所定「於執行審判職務之公署審判時或於檢
      察官偵查時，證人於案情有重要關係之事項，供前具結，
      而為虛偽陳述」之構成要件之行為，即無以刑法第168 條
      偽證罪相繩之餘地。
  (六)綜上所述，公訴意旨所舉關於被告甲○○有無涉犯偽證罪嫌
    之證據，尚難令本院形成有罪之確切心證，而告發人丙○○
    於偵查中及本院審理中所為歷次指訴，除經被告甲○○堅決
    否認外，亦乏補強證據可佐，而不足採為認定被告甲○○有
    無涉犯公訴意旨所指犯罪之依據。揆之首揭說明，本諸「罪
    證有疑，利歸被告」之證據法則，本院自應為被告甲○○無
    罪之諭知。
據上論斷，應依刑事訴訟法第299 條第1 項前段、第301 條第1
項，刑法第169 條第1 項，中華民國96年罪犯減刑條例第2 條第
1 項第3 款、第7 條，判決如主文。
本案經檢察官李安蕣到庭執行職務。
中    華    民    國    99    年    6     月    22    日
          刑事第九庭    審判長  法  官  吳為平
                                法  官  蘇琬能
                                法  官  黃立昌
以上正本證明與原本無異。
如不服本判決應於收受判決後10日內向本院提出上訴書狀，並應
敘述具體理由。其未敘述上訴理由者，應於上訴期間屆滿後20日
內向本院補提理由書( 均須按他造當事人之人數附繕本) 「切勿
逕送上級法院」。
                                書記官  張懿昀
中    華    民    國    99    年    6     月    23    日
附論罪科刑依據之法條：
中華民國刑法第169 條（誣告罪）
意圖他人受刑事或懲戒處分，向該管公務員誣告者，處七年以下
有期徒刑。
意圖他人受刑事或懲戒處分，而偽造、變造證據，或使用偽造、
變造之證據者，亦同。

司法院資訊處製作；財團法人民間司法改革基金會備份。
